【裁判字號】    96,訴,2057
【裁判日期】    970131
【裁判案由】    營利事業所得稅
【裁判全文】
臺北高等行政法院判決
                                     96年度訴字第02057號
                              .
原      告  九股山食品股份有限公司
代  表  人  甲○○（董事長）
訴訟代理人  黃正男（會計師）
被      告  財政部臺灣省北區國稅局
代  表  人  陳文宗（局長）住同上
訴訟代理人  乙○○兼送達代收.
            丙○○
上列當事人間因營利事業所得稅事件，原告不服財政部中華民國
96年4 月13日台財訴字第09500444460 號（案號：第00000000號
）訴願決定，提起行政訴訟。本院判決如下：
    主  文
原告之訴駁回。
訴訟費用由原告負擔。
    事  實
一、事實概要：
  (一)緣原告民國（下同）92年度營利事業所得稅結算申報，列報
    營業收入淨額新臺幣（下同）91,856,489元，營業成本70,0
    37,089元，營業費用及損失總額18,580,260元，營業淨利3,
    239,140 元。經被告初查核定營業成本53,442,873元，營業
    費用及損失總額17,049,629元，營業淨利12,859,908元（按
    同業利潤標準淨利率14% 核算），應補稅額2,323,429 元。
  (二)原告不服，申請復查，經被告95年1 月26日北區國稅法一字
    第0950010062號復查決定書駁回；原告仍不服，向財政部提
    起訴願，經被告就原告提示之帳證及成本表重新查核，以95
    年6 月13日北區國稅法一字第0950012634號重審復查決定書
    （下稱原處分）核定營業成本63,249,555元，營業費用及損
    失總額18,194,633元，准予追減營業淨利2,447,607 元，變
    更核定為10,412,301元。原告仍不服，復提起訴願，經財政
    部訴願決定駁回後，遂向本院提起本件行政訴訟。
二、兩造聲明：
  (一)原告聲明：訴願決定及原處分均撤銷。
  (二)被告聲明：駁回原告之訴。
三、兩造之爭點：
    被告認原告之營業成本不能勾稽，於法是否有據？
  (一)原告主張之理由：
    1.依財政部訴願決定書理由四、（一）駁回理由為原告除成
      本分析表外，其餘帳證及待查事項未能提示云云。惟查：
      (1)按原告帳冊憑證齊全，原申報內容遭被告調整剔除係因
        原告原委託高雄地下記帳業者辦理申報，成本分類歸屬
        錯誤所致。原告業依正確會計科目重新整理、分類，編
        製成本分析表，並於訴願階段依訴願法第58條第2 項規
        定要求被告重新審視新編成本分析表，並經獲准，原告
        亦依限提示說明；惟被告承辦人員以重編成本分析表所
        載期初存貨與核定之前期期末存貨數量不符為由，未予
        重核。原告申報期初存貨其核定前期期末存貨不符，固
        因前任地下記帳業者提供資料有誤，被告未將當初正確
        調整內容法令依據與說明送達原告亦屬事實。原告乃於
        96年2 月9 日函請被告准予抄閱原核定資料內容，並准
        延後2 個月提示，亦獲財政部台財訴字第09513522430
        號函准許。被告承辦人未待提示說明，即函復財政部訴
        願會駁回，惟原告帳冊、憑證齊全，業依正確會計科目
        重編成本分析表，並無不能或不願提示之理由，請准駁
        回訴願及原處分之決定。
      (2)另有關申報期初存貨與核定前期（91年）期末存貨數量
        不符一節，得否作為駁回理由或依同業利潤標準核定之
        依據，容有討論之餘地。參諸營利事業所得稅查核準則
        （下稱查核準則）第56條規定：「關於估價方法錯誤者
        ，應予糾正調整之。」第67條規定：「進貨、銷貨、存
        貨帳簿及進貨、銷貨憑證，未載明貨物名稱、數量，其
        能補正並提供進銷存明細表，經查核相符後，應予查帳
        認定。」按申報書與核定資料均存放於稅捐機關，申報
        期初存貨數量縱與前期核定內容不符，稽徵機關可本諸
        職權依法調整，但一般查審人員均以進銷存不符或成本
        無勾稽，而將「全部銷貨」按同業利潤標準核定，茲以
        下列說明：
        假設正確之申報資料如下：
          期初存貨＋本期進貨－本期銷貨＝期末存貨
            10個  ＋  90個  －  80個  ＝  20個
          銷貨數量＝期初存貨＋本期進貨－期末存貨
            80個  ＝  10個  ＋  90個  －  20個
        假設短報期初存貨：
             5個  ＋  90個  －  80個  ＝  15個
          銷貨數量＝   5個  ＋  90個  －  15個 ＝ 80個
        假設虛增期初存貨：
            15個  ＋  90個  －  80個  ＝  25個
          銷貨數量＝  15個  ＋  90個  －  25個 ＝ 80個
        就上例而言，銷貨成本＝銷貨數量（80個）×單價，若
        進、銷貨數量無誤，最可能之影響為估價問題，稽徵機
        關可依查核準則第56條規定調整。至申報錯誤之期初存
        貨，除影響期末存貨應予調整外，對當期銷貨成本並無
        影響。稅捐機關未依法調整期初、期末存貨，而將全部
        銷貨（80個）按同業利潤標準核定，依法不合。
    2.依財政部訴願決定書理由四、（二）：「訴願人主張紙箱
      為銷售費用援引本部66年1 月29日台財稅第30684 號函釋
      為據，經查該函釋對象為手工藝品產製業，並非本件所屬
      之行業，而紙箱之耗用與銷售之礦泉水數量亦存在有一定
      之合理比例可稽，如有超用部分，訴願人應提出合理之說
      明及證明文據以憑查核，空言主張要難採認。」查：
      (1)按生產事業之製造成本包含直接原料（物料）、直接人
        工及製造費。所謂物料，係指影響成本較大、直接附屬
        產品所使用之耗材，以成衣為例，如鈕釦、拉鍊；至單
        價金額少、影響成本小之消耗性物料，為簡化成本作業
        ，則列為製造費用。所謂製造費用如廠房機器折舊、水
        電及包裝費（含內套、紙板、紙盒）等。影響成本計算
        價大之物料與製造費用雖係構成成本之一部分，但二者
        性質完全不同：就稅務上，查核物料須併同直接原料，
        按製成品當期實際生產完成之「數量」核算材料之耗用
        有無超過正常水準；而製造費用因非直接附屬單位產品
        ，稅法規定僅需按期初在製品、製成品、期末存貨投入
        之「金額」比率加以分攤即可，不須依產品實際生產之
        數量計算損耗。
      (2)包裝費之於營利事業，依其性質可分為製造費用與銷管
        費用，一般係依產品之生產有無直接關聯加以區分，以
        喜餅業為例：包裝餅乾巧克力的紙套、內盒係直接包裝
        於產品，屬生產過程中所需使用之耗材，成本會計將之
        歸類為製造費用；至為銷售目的，便於運送交貨，包裝
        產品所使用之紙箱（如每20盒裝入1 紙箱）則屬銷管費
        用。為銷貨目的購入之紙箱，原則上均係按預估銷貨量
        購入，與產品之生產數量並無絕對關係。系爭案件平時
        並不作進銷紀錄，購入時帳列銷管費用，至期末時作實
        地盤點，如有盤存列為用品盤存；至本案將為銷貨目的
        購入紙箱，轉列為物料，計算超耗，則絕無僅有。所得
        稅法第28條規定：「製造業耗用之『原料』，超過各該
        業通常水準者，其超過部分，非經提出正當理由經稽徵
        機關查明屬實者，不予減除。」查核準則第58條第2項
        規定：「製造業不合前項規定者其耗用之『原料』如超
        過各該業通常水準，超過部分，除能提出正當理由，經
        查明屬實者外，應不予減除。」上述法令規定「原料」
        之耗用，超過通常水準應計算超耗，並未規定「物料」
        得比照適用，母法之所以如此規定，在於物料相較於原
        料，其金額占成本之比率較小，查核實益不大，與重要
        性原則不符，故未於本法明文規定，財政部亦於77年1
        月26日台財稅第760193143 號函釋規定：「營利事業自
        備原料委託廠商加工製造產品，其原料、物料耗用數量
        ，應比照營業事業所得稅查核準則第58條規定查核認定
        。」自此稅務機關始有查核物料及計算物料超耗之規定
        依據。就租稅法定主義而言，財政部如認為物料有核算
        超耗之必要，依法應於母法修正建議增加「物料」2 字
        ；法令未經修正，稅捐機關據即就「物料」部分計算有
        無超耗，不無擴張法令適用之嫌。本件原告為銷售目的
        而購進之紙箱，就其性質應屬銷管費用，非屬製造費用
        ，更非「物料」或「原料」。被告比照原料核算紙箱超
        耗，法令之適用嚴重違誤。
      (3)查核準則第60條規定：「營利事業之費用與損失，應視
        其性質分為營業費用（如銷售、管理費用）與營業成本
        （如製造費用），分別審定並轉正。其應歸屬於營業成
        本之費用或損失，原列報於營業費用，經稽徵機關審定
        轉正者，應就調整部分攤於期末存貨。」包裝費應依其
        性質分別列報為銷售費用之營業費用或製造費用之製造
        成本，此亦為會計處理之基本原則，稅法亦作相同規定
        。財政部66年1 月29日台財稅第30684 號函釋規定：「
        手工藝品之製造，其用以包裝單位成品之塑膠袋，應列
        入成本；至於為銷售為目的用以包裝產品之紙箱，得列
        為銷售費用。」係依據上開查核準則第60條規定精神所
        作原則之釋示。另財政部稅制委員會編審所得稅（法令
        彙編）個案函釋，如非得作通則適用，原則均不納入，
        前開函釋收錄於90年所得稅法令彙編第320 頁，亦即應
        准適用所有製造業。訴願機關以上開財政部66年函釋僅
        限手工藝業適用作為駁回理由，實有嚴重違誤，令人難
        以甘服。
      (4)另駁回理由：「紙箱之耗用與銷售之礦泉水數量亦有存
        在一定合理比例可稽」，就所敘理由為「紙箱之耗用與
        『銷售量』有關」，即與銷售有關，即應歸屬營業費用
        全數認列，期末如有盤存，再依實地盤點轉列用品盤存
        。為何將紙箱歸入成本，依「產品生數量」計算紙箱超
        耗數量，姑不論適法是否有誤，其核定方式與駁回理由
        即相互矛盾。
      (5)又何謂「一定合理比例」？就銷貨為目的購進之紙箱與
        銷貨量之關連性而言，何謂合理比例？是1 ：1 、1.2
        ：1 、或1.5 ：1 ，尚無規定可循。一般情形，申報金
        額若未偏離事實，稅捐機關均准列為當期營業費用；但
        依被告查核人員調整法令依據及說明附註，其所認定之
        合理比例是1 ：1 ，舉凡破舊、污損、裝箱不足及製成
        品存貨等耗用或備用紙箱，一概否准認列。另紙箱係為
        銷貨目的購入，不同品牌產品亦可通用，即便被告無視
        法令存在強制規定，應予計算耗量，亦應依全年全部產
        品數量衡量，而非按「個別」產品生產數量核算，致產
        生甲產品紙箱發生大量超耗，而乙產品紙箱之耗用量又
        發生嚴重不足情形。本件塑膠瓶之損耗，被告給予1.2%
        之損耗率，而紙箱完全不允許損耗發生，亦有嚴重違誤
        。
    3.依財政部訴願決定書理由四、（三）駁回理由為原告未提
      示相關帳簿憑證與代工合約，以及原告未主張經營填充代
      工應適用何種行業代號云云。查：
      (1)就未提示部分：前開理由1.已敘明非為原告不能而無法
        提示理由，係因訴願階段被告未要求提示，或可謂不給
        予原告提示之機會。
      (2)另就原告未主張填充代工應適用何種行業代號一節：
        被告應就其合理性核實認定之。就礦泉水業經營事實而
        言，其同業利潤標準之毛利率為42% （行業代號：0883
        -14 ），但掌握行銷通路之大賣場、連銷店（如7-11、
        或愛買等）毛利率超過100%，其次屬自創品牌大廠（如
        廣告常出現之萬年積雪或海洋深層水）因投入鉅額廣告
        費，其毛利率始有超過42% 之可能；至一般小廠自有品
        牌的銷貨僅占全部銷貨量之20%-30% ，其餘70%-80% 均
        為代工。小廠在大廠之擠壓下，獲取之利潤原本偏低，
        至不含料代工之工角，則毛利更為偏低。試若非高科技
        產業者外，一般業者委託廠商在市場競爭壓力下，有無
        可能接受毛利率高達42% 之報價？本件原告訴求並非行
        業代號適用，而係強調被告對原料代工核定之不合理。
        依行政程序法第7 條第2 項規定：「行政行為有多種同
        樣能達成目的之方法時，應選擇對人民權益損害最少者
        。」第9 條規定：「行政機就該管行政，應於當事人有
        利及不利之情形，一律注意。」來料代工，加工廠並不
        負責原料之提供，依實際填裝數量分攤直接人工及製造
        費用即可，並無進銷無法勾稽問題，納稅義務人縱未主
        張適用之行業代號，稽徵機關亦應檢討原處分之合理性
        。另台灣拜耳股份有限公司（下稱拜耳公司）為知名藥
        廠，產品品質有其要求標準，原告代工悉依合約規定，
        加工品名、數量明確，且依合理方式分攤直接人工及製
        造費用，並無無法查核情形，應准核實認定。至被告究
        應如何認定應適用何種行號代號，並非本件系爭要點。
    4.原告承認之前提出的成本表有錯誤，但依據財政部79年11
      月28日台財稅第790367340 號函釋，營利事業經稽徵機關
      核定所得額後，於行政救濟始行補提帳證，應准予查帳核
      定。
    5.本件原告爭執事項為營業成本中的原料，其中紙箱及價格
      很小的商標應該要放在營業費用內。商標部分在復查及訴
      願階段都有爭執過；代工部分，因為只是代工，沒有原料
      ，分攤製造費用及直接人工。本件就是爭執成本，但不爭
      執行政院環保署的回收費用。
  (二)被告主張之理由：
    1.按所得稅法第83條第1 項規定：「稽徵機關進行調查或復
      查時，納稅義務人應提示有關各種證明所得額之帳簿、文
      據；其未提示者，稽徵機關得依查得之資料或同業利潤標
      準，核定其所得額。」同法施行細則第81條第1 項規定：
      「本法第83條所稱之帳簿文據，其關係所得額之一部或關
      係課稅年度中某一期間之所得額，而納稅義務人未能提示
      者，稽徵機關得就該部分依查得資料或同業利潤標準核定
      其所得額。」次按行為時查核準則第6 條第1 項規定：「
      帳簿文據，其關係所得額之一部而未能提示者，依所得稅
      法施行細則第81條之規定辦理。但其核定所得額，以不超
      過當年度全部營業收入淨額依同業利潤標準核定之所得額
      為限。」第58條規定：「（第1 項）製造業已依稅捐稽徵
      機關管理營利事業會計帳簿憑證辦法設置帳簿，平時對進
      料、領料、退料、產品、人工、製造費用等均作成紀錄，
      有內部憑證可稽，並編有生產日報表或生產通知單及成本
      計算表，經內部製造及會計部門負責人員簽章者，其製品
      原料耗用數量，應根據有關帳證紀錄予以核實認定。（第
      2 項）製造業不合前項規定者，其耗用之原料如超過各該
      業通常水準，超過部分，除能提出正當理由，經查明屬實
      者外，應不予減除。（第3 項）前項各該耗用原料之通常
      水準，由主管稽徵機關會同實地調查，並洽詢各該業同業
      公會及有關機關擬訂，報請財政部核定，其未經核定該業
      通常水準者，得比照機器、設備、製造程序、原料品質等
      相當之該同業原料耗用情形核定之，其無同業原料耗用情
      形可資比照者，按該事業上年度核定情形核定之。但上年
      度適用擴大書面審核者除外，若無上年度核定情形，則按
      最近年度核定情形核定之。其為新興事業或新產品，無同
      業原料耗用情形及該事業上年度核定情形可資比照者，由
      稽徵機關調查核定之。（第4 項）上項所稱同業，指各主
      管稽徵機關所轄或鄰近縣（市）之該同業。」
    2.原告係經營礦泉水製造業，被告初查以其成本無法勾稽查
      核，按該業（行業標準代號：0883-14 ）同業利潤標準毛
      利率42% 核算營業毛利38,579,725元，減除營業費用及損
      失總額17,049,629元，核算營業淨利21,530,096元，較按
      同業利潤標準淨利率14% 核算12,859,908元為高，依前揭
      準則規定，核定營業淨利12,859,908元。原告主張已備齊
      帳證，請重新查核云云，申請被告復查決定以，就原告提
      示之各式成本分析表及相關帳簿憑證仍無法勾稽查核，而
      予維持。原告仍不服，提起訴願，經被告就新事證重審復
      查追減營業淨利2,447,607 元，變更核定10,412,301元，
      查核情形如下：
      (1)營業成本列報70,037,089元，經核定後為63,249,555元
        ：
        買賣部分：列報695,441 元，其中616,046 元係商品
          G00001代包米酒等8 項商品成本，已列報於製造部分
          原料成本不予認列，其餘79,395元經核並無不合，依
          列報數認列。
        製造部分：列報69,341,648元，其中製成品F 代工00
          06台灣拜耳等4 項產品（營業收入淨額12,997,749元
          及營業成本10,608,030元）成本仍無法勾稽查核，按
          同業利潤標準毛利率核算營業成本7,538,694 元；另
          材料超耗3,102,152 元予以剔除，其餘55,631,466元
          經核並無不合，依列報數認列。
      (2)營業費用及損失總額：列報18,580,260元，其中旅費4,
        735 元未能提示出差報告及相關文件證明與營業有關；
        修繕費285,912 元憑證不合；交際費70,490元超過最高
        限額；研究費24,490元未能提示研究計畫及紀錄或報告
        供核，合計385,627 元不予認列，其餘經核並無不合，
        依列報數認列，核定18,194,633元。
      原告仍不服，復提起訴願，經財政部訴願決定略以：
      (1)本件經被告所屬宜蘭縣分局通知原告於96年2 月1 日前
        補正帳證及相關查核事項憑核，惟原告僅補具已簽章之
        重編成本分析表供查，其餘帳證及待查事項仍未提示；
        而原告補提示重編成本分析表之製成品、原料及商品之
        期初各項品名、數量、單價及金額與91年度核定期末之
        製成品、原料及商品內容不相符，且期末存貨總金額及
        內容前後申報亦不相符，換算數量多又不一致，致無從
        勾稽認定；又原告主張代公賣局填充米酒及代拜耳公司
        填充狗食部分，經查係原列買賣業之代包米酒之銷貨成
        本與製造業部分所耗用之直接原料有重複列報情形，故
        予剔除，並非如原告所稱不能以有收入而無成本方式認
        定情形。
      (2)另原告主張紙箱為銷售費用援引財政部66年1 月29日台
        財稅第30684 號函釋為據，經查該函釋對象為手工藝品
        產製業，並非本件所屬之行業，而紙箱之耗用與銷售之
        礦泉水數量亦存在有一定之合理比例可稽，如有超用部
        分，原告應提出合理之說明及證明文據以憑查核，空言
        主張要難採認。
      (3)至原告主張受託代拜耳填充狗食料補充營養品，其行業
        代號應與礦泉水業有別乙節，查原告未主張其經營填充
        代工之行為適用何種行業代號，復未提示相關帳簿憑證
        及代工合約約載之分裝、配送及庫存數量之報表以供被
        告查核，所訴各節核不足採而予駁回。
    3.第查：
      (1)原告已然於被告初查至其提起行政訴訟為止，共計提出
        達7 次之營業成本相關報表及帳證簿據，申經被告所屬
        宜蘭縣分局查核在案，原告每每執於歷次查核結果未能
        遂其預期時，即稱重新編製相關報表及成本分析表而申
        請再查，雖稅法未以不得異議而阻其申請再就提示資料
        查核，惟原告執意作為卻未能提出經查核相符可供認定
        之表報，難謂其有善盡協力之義務，而無虛耗被告有限
        行政資源之企圖。
      (2)被告所屬宜蘭縣分局仍就原告於行政訴訟提出之第7 次
        重新編製相關報表及成本分析表（見原處分卷頁452 以
        下）內容函請原告提示相關營業成本相關報表及帳證簿
        據查核，並就前揭營業成本相關報表等請原告訴訟代理
        人確實詳查相關生產實情及實際交易狀況，查告歷次之
        成本分析表中何者為正確之表報，惟被告未獲原告實質
        回覆。
      (3)爰將原告第7 次重新編製相關報表、成本分析表及提示
        之帳證簿據查核結果，仍有未符查核勾稽之處而應予維
        持情形分述如下：
        有關紙箱部分：
          (甲)經查原告相關同業，如山內礦泉水股份有限公司、
            名牌食品股份有限公司（悅氏礦泉水）或原告以往
            年度（90、91年度）所編製之直接（或間接）材料
            耗用明細表，「紙箱」皆列報直接原料（或間接材
            料）中，即列營業成本項下，而原告主張紙箱應列
            為營業費用且未提出正當理由，尚不足採認。
          (乙)次查原告生產並銷售之礦泉水數量（箱或瓶），亦
            應與紙箱之使用存在一定合理之比例可稽，例如銷
            售1 箱礦泉水所使用之包裝紙箱數應為1 只，則超
            過之部分即應提出合理之主張及舉證，證明超過部
            分之使用亦與經營本業或附屬業務之銷售行為有關
            ，原告捨此不為，難謂有理由。
          (丙)再者，原告所提示重編成本分析表之原料進耗存明
            細表及用品盤存表中，各式紙箱亦分屬不同品牌與
            不同容量規格，自應與不同品牌、容量之礦泉水在
            包裝使用上存在一定合理之比例，惟原告未將各式
            不同品牌、容量之礦泉水紙箱分別明確區分，當然
            無法合理勾稽耗用情形。
        有關產品之原物料耗用部分：
          原告重編之期初原物料明細與前期核定之期末原物料
          結存明細不符，依原告產製產品使用之原物料如瓶身
          及規格等，當有品牌、單價及外觀樣式之不同，原告
          豈可混淆品項編製成本分析表而執稱可供核實勾稽查
          核；況原告以往年度（如91年度）之成本分析表並未
          如此混淆品項，並有分別列示各品項之上期結存、本
          期進貨、本期耗用、期末結存之數量、單價、金額，
          且直接原料明細表亦可清楚勾稽各項塑膠空瓶容器用
          於盛裝各品牌礦泉水之情形經核定有案，足證原告本
          得循實際產製用料過程確實編製成本分析表供被告查
          核，卻混淆各品項或其他無法認定之作為而一再提出
          重編成本分析表申請被告查核，顯見原告平時未對進
          料、領料、退料、產品、人工、製造費用等均作成紀
          錄，而有內部憑證可稽，並編有生產日報表或生產通
          知單及成本計算表等得以核實認定。本次重編之成本
          分析表亦僅為臨訟補具，不足為採。綜上，原告所訴
          核無足採，復查及訴願決定予以駁回，並無不合，請
          續予維持。
    4.原告一再聲稱已依正確資料重編成本分析表，歷經被告7
      次查核結果皆有未合，補充說明如下：
      (1)有關附件1 至4部分（鈞院卷第187 頁至第214 頁）：
        附件1 ：品名「M 奈米003 0.6L奈米能量空瓶」之原
          物料明細帳中，92年11月7 日進料1,200 只、單價8.
          2 元、金額9,840 元，其傳票及原始憑證之實際品名
          為「奈米能量水0.6L紙箱」，紙箱與空瓶實為不同之
          原物料，原告將之混雜記載入帳、耗用，顯有不符。
        附件2 ：品名「M 伊萊012 0.6L塑膠空瓶」之原物料
          明細帳中，92年11月21日進料1,600 只、單價7.6 元
          、金額12,160元，其傳票及原始憑證之實際品名為「
          伊萊小水紙箱」，紙箱與空瓶實為不同之原物料，原
          告將之混雜記載入帳、耗用，顯有不符。
        附件3 ：品名「M 水之神009 0.6L塑膠空瓶」之原物
          料明細帳中，92年1 月4 日進料81,000只、單價1.5
          元、金額121,500 元及同年1 月18日進料46,000只、
          單價1.5 元、金額69,000元，其傳票及原始憑證之實
          際品名為「水管你0.6L塑膠空瓶」，該兩者實為品牌
          、外觀均不同之塑膠空瓶，本應分別用於各種不同品
          牌之礦泉水，原告將之混雜記載入帳、耗用，顯有不
          符。
        附件4 ：品名「M 水管你006 1.5L塑膠空瓶」之原物
          料明細帳中，92年6 月25日進料60,000只、單價1.7
          元、金額102,000 元、7 月26日進料30,855只、單價
          1.6 元、金額49,368元及8 月28日進料58,883只、單
          價1.6 元、金額94,213元，其傳票及原始憑證之實際
          品名均為「水管你0.6L塑膠空瓶」，前者實為容量不
          同之塑膠空瓶，本應分別用於不同容量之礦泉水，原
          告將之混雜記載入帳、耗用，顯有不符；另上述明細
          帳中，92年12月24日記載進料300,000 只、單價0.26
          元、金額78,000元，其傳票及原始憑證之實際數量為
          30,000只，原告入帳時將之虛增270,000 只，又經查
          「M 水管你006 1.5L塑膠空瓶」之期末結存數量僅餘
          9 只，是以該品項之原料有虛增入帳及耗用數量之情
          形至為明顯，其實際耗用情形當然無法勾稽查核。
      (2)另就附件A 至D 部分說明如下（鈞院卷第170 頁至第18
        6頁）：
        附件A ：原告新成本表之商品進銷存明細表中，3G00
          03誼先1.5L紙盤、3G0004誼先0.6L紙箱、3G0005誼先
          1.4L紙箱、3G0006驚奇0.6L紙箱、3G0007驚奇1.41L
          紙箱分別有3,000 箱、39,116箱、21,750箱、17,700
          箱、1,376 箱轉列營業費用包裝費（可與新成本表中
          用品盤存表勾稽），但3G0012 5L 純水空瓶1,150 只
          無法勾稽轉列項目為何？且原告所提示更正後之92年
          度營業成本明細表中，買賣業進銷成本調減557,112
          元，亦與新成本表之商品進銷存明細表中調減570,33
          7元明顯不同。
        附件B ：經查核勾稽原告新成本表之原料進耗存明細
          表上期結存之品名規格、數量、單價、金額，有下列
          異常情事：
          原告91年度已核定各類成本分析表之原物料進耗存明
          細表期末結存中，M 水之神009 0.6L塑膠空瓶、M 水
          管你007 0.6L塑膠空瓶等11項不同之0.6L塑膠空瓶，
          卻於92年度新編成本表之原料進耗存明細表中，將上
          期結存擅自合併為1MA001 0.6L 塑膠空瓶計444,182
          瓶。上述11項雖皆為0.6L塑膠空瓶容器，但所屬礦泉
          水品牌不同，外觀上應分別不同，且單價亦均不相同
          ，應分別用於各種不同品牌之礦泉水，豈可合併統稱
          1MA001 0.6L 塑膠空瓶，混雜使用於各品牌，故當然
          致無法明確勾稽查核；且原核定時原告所提示成本分
          析表之原物料進耗存明細表中，上述11項塑膠空瓶原
          料並未如此混雜合併，均分別列示各項之上期結存、
          本期進貨、本期耗用、期末結存之數量、單價、金額
          ，且直接原料明細表亦可清楚勾稽各項塑膠空瓶容器
          用於盛裝各品牌礦泉水之情形。
        附件C ：原告所提示新成本表之原料進耗存明細表中
          ，品名1MC010 1.5L 紙箱- 味全感、1ME002 1.5L 紙
          箱、1ME004 0.6L 紙箱、1MK006 1.41L紙箱- 家樂福
          、1SO001塑膠瓶蓋- 大、1SO002 28m/m塑膠蓋、1SO0
          03瓶蓋-5L 上期結存之數量分別列示為11,568只、14
          ,623只、9,688 只、12,890只、1,337,074 個、4,97
          6,474 個、92,092個，但經查原告91年度已核定各式
          成本分析表之原物料進耗存明細表期末結存中並無上
          述原料品名規格及數量。
        附件D ：原告91年度已核定各類成本分析表之原物料
          進耗存明細表中，品名M 純水0044純水0.3L商標（數
          量12,000只、單價0.17元、金額2,040 元），於所提
          示新成本表之原料進耗存明細表中，品名卻變為1MT0
          44 0.5L 商標－泰山（數量、單價、金額不變），上
          下期原料結轉明顯有異常。
    5.另有關原告稱帳證表報一再重製係因憑證不正確所致，經
      查憑證為對外事項記載交易內容之證據，如有錯誤，亦須
      循統一發票使用辦法第24條等相關規定，確實依程序辦理
      更正；惟查原告提示之憑證記載並無錯誤或經更正情事，
      只因原告意圖達成減少應納稅負而不斷重編成本分析表要
      求查核，實則從未依憑證記載事項確實入帳編表供核使然
      ，其不符情形業如前述及原處分卷查核報告所示，足證原
      告之訴，顯無理由。
    6.再者，原告主張第6 次重編成本分析表時並未向被告查對
      91年期末存貨明細，直至第7 次重編時方查得乙節，容有
      原告說明之錯誤，且無論第6 次或第7 次成本分析表皆為
      原告訴訟代理人所提示，其具會計師專業背景應無疑義，
      惟仍悖離其專業未盡查對期初結存明細之義務而編製第6
      次成本分析表予被告查核，直至被告所屬宜蘭縣分局函請
      其說明及提示證明之文據等資料時，遂重製第7 次成本分
      析表提示予被告，然該次成本分析表既經原告當庭陳述為
      正確，則其不符之處經被告查核業如前述及原處分卷查核
      報告所示，可證原告所訴可勾稽查核之情，實不足採。
    理  由
一、本件訴訟程序進行中，被告之代表人已由凌忠嫄變更為陳文
    宗，此有行政院96年8 月3 日院授人力字第09600256721 號
    令在卷可按，茲由新任代表人具狀聲明承受訴訟，核無不合
    ，應予准許。
二、原告起訴主張：原告於起訴前所編製之成本報表，固有錯誤
    ，惟原告已重新編製，被告應就最新一次提出（96年8 月17
    的成本表予以查核勾稽，故就買賣營業成本部分，被告否准
    其中616,046 元，實係商品G00001代包米酒等8 項商品成本
    ；就製造營業成本部分，被告認其中製成品F 代工0006台灣
    拜耳等4 項產品成本無法勾稽查核，按同業利潤標準毛利率
    核算營業成本7,538,694 元，又剔除材料超耗3,102,152 元
    ，於法均屬無據，為此訴請如聲明所示云云。
三、被告則以：被告將原告第7 次重新編製相關報表、成本分析
    表及提示之帳證簿據查核結果，仍有未符查核勾稽之處，故
    應予維持前核定等語置辯，求為駁回原告之訴。
四、按所得稅法第24條第1 項前段規定：「營利事業所得之計算
    ，以其本年度收入總額減除各項成本費用、損失及稅捐後之
    純益額為所得額。」第83條第1 項規定：「稽徵機關進行調
    查或復查時，納稅義務人應提示有關各種證明所得額之帳簿
    、文據；其未提示者，稽徵機關得依查得之資料或同業利潤
    標準，核定其所得額。」
五、是本件之爭執，在於被告認原告之營業成本不能勾稽，於法
    是否有據？
六、經查：
  (一)按所得稅法施行細則第81條第1 項規定：「本法第83條所稱
    之帳簿文據，其關係所得額之一部或關係課稅年度中某一期
    間之所得額，而納稅義務人未能提示者，稽徵機關得就該部
    分依查得資料或同業利潤標準核定其所得額。」次按行為時
    營利事業所得稅查核準則第6 條第1 項規定：「帳簿文據，
    其關係所得額之一部而未能提示者，依所得稅法施行細則第
    81條之規定辦理。但其核定所得額，以不超過當年度全部營
    業收入淨額依同業利潤標準核定之所得額為限。」第58條規
    定：「（第1 項）製造業已依稅捐稽徵機關管理營利事業會
    計帳簿憑證辦法設置帳簿，平時對進料、領料、退料、產品
    、人工、製造費用等均作成紀錄，有內部憑證可稽，並編有
    生產日報表或生產通知單及成本計算表，經內部製造及會計
    部門負責人員簽章者，其製品原料耗用數量，應根據有關帳
    證紀錄予以核實認定。（第2 項）製造業不合前項規定者，
    其耗用之原料如超過各該業通常水準，超過部分，除能提出
    正當理由，經查明屬實者外，應不予減除。（第3 項）前項
    各該耗用原料之通常水準，由主管稽徵機關會同實地調查，
    並洽詢各該業同業公會及有關機關擬訂，報請財政部核定，
    其未經核定該業通常水準者，得比照機器、設備、製造程序
    、原料品質等相當之該同業原料耗用情形核定之，其無同業
    原料耗用情形可資比照者，按該事業上年度核定情形核定之
    。但上年度適用擴大書面審核者除外，若無上年度核定情形
    ，則按最近年度核定情形核定之。其為新興事業或新產品，
    無同業原料耗用情形及該事業上年度核定情形可資比照者，
    由稽徵機關調查核定之。（第4 項）上項所稱同業，指各主
    管稽徵機關所轄或鄰近縣（市）之該同業。」
  (二)按納稅義務人就有關各種證明所得額之帳簿、文據，負有提
    示之義務，如未提示者，稽徵機關得依查得之資料或同業利
    潤標準，核定其所得額，所得稅法第83條第1 項及所得稅法
    施行細則第81條第1 項分別定有明文，已如前引。再所謂未
    提示，兼指帳簿文據全部未提示，或雖提示而有不完全、不
    健全或不相符者均有其適用，改制前行政法院61年度判字第
    198號判例可資參照。
  (三)查本件原告不爭其在起訴前已提示5 次帳證供核，惟其中所
    編之成本表與其他帳證有不完全及不相符之處，致被告認定
    其營業成本有不能勾稽之情事，並有原告歷次所編之成本表
    及被告所據以查核之結果在原處分卷可按，是被告所為之原
    處分，本無違法之可言，依憲法賦予人民享有提起行政訴訟
    之基本權利，旨在使人民得訴經行政法院藉由司法審查除去
    行政機關違法之原處分（行政訴訟法第4 條第1 、2 項參照
    ）之點以觀，原告猶起訴請求撤銷本件原處分，其實已屬無
    據，合先指明。
  (四)又查原告於起訴時，提出第6 次重新編製相關報表及成本分
    析表（見原處分卷頁354-361 ），復於96年8 月17日提出第
    7 次重新編製相關報表及成本分析表（見原處分卷頁416-44
    9 ），並於言詞辯論期日主張本件應以96年8 月17日提出之
    帳簿為據請求重新查核（見本院卷頁167 之言詞辯論筆錄）
    ，而被告亦已就該第7 次重新編製相關報表及成本分析表為
    查核，並提出查核結果（被告稱之為第6 次查核）及理由在
    案，是本院爰續就該次查核結果及理由審究說明如下：
    (1)關於原處分卷頁449 、445 及418 之營業成本明細表、商
      品進銷存明細表（銷額）及用品盤存表部分（被告於訴訟
      中編為附件A 提出，附本院卷頁170-172 ）：被告認上開
      商品進銷存明細表中，3G0003誼先1.5L紙盤、3G0004誼先
      0.6L紙箱、3G0005誼先1.4L紙箱、3G0006驚奇0.6L紙箱、
      3G0007驚奇1.41L 紙箱分別有3,000 箱、39,116箱、21,7
      50箱、17,700箱、1,376 箱轉列營業費用包裝費（可與新
      成本表中用品盤存表勾稽），但3G0012 5L 純水空瓶1,15
      0 只無法勾稽轉列項目為何？且原告所提示更正後之92年
      度營業成本明細表中，買賣業進銷成本調減557,112 元，
      亦與新成本表之商品進銷存明細表中調減570,337 元明顯
      不同等情，本院核屬有據。
    (2)關於原處分卷頁442 之原料進耗存明細表部分（被告於訴
      訟中併與已經核定之91年度成本表，編為附件B 提出，附
      本院卷頁174-181 ）：被告認經查核勾稽上開原料進耗存
      明細表上期結存之品名規格、數量、單價、金額，有下列
      異常情事：原告91年度已核定各類成本分析表之原物料進
      耗存明細表期末結存中，M 水之神009 0.6L塑膠空瓶、M
      水管你007 0.6L塑膠空瓶等11項不同之0.6L塑膠空瓶（參
      本院卷頁173 ），卻於92年度新編成本表之原料進耗存明
      細表中，將上期結存擅自合併為1MA001 0.6L 塑膠空瓶計
      444,182 瓶。上述11項雖皆為0.6L塑膠空瓶容器，但所屬
      礦泉水品牌不同，外觀上應分別不同，且單價亦均不相同
      ，應分別用於各種不同品牌之礦泉水，豈可合併統稱1MA0
      01 0.6L 塑膠空瓶，混雜使用於各品牌，故當然致無法明
      確勾稽查核；且原核定時原告所提示成本分析表之原物料
      進耗存明細表中，上述11項塑膠空瓶原料並未如此混雜合
      併，均分別列示各項之上期結存、本期進貨、本期耗用、
      期末結存之數量、單價、金額，且直接原料明細表亦可清
      楚勾稽各項塑膠空瓶容器用於盛裝各品牌礦泉水之情形，
      本院核亦屬有據。
    (3)關於原處分卷頁441 、440 、437 之原料進耗存明細表部
      分（被告於訴訟中編為附件C 提出，附本院卷頁182-184
      ）：被告認上開原料進耗存明細表中，品名1MC010 1.5L
      紙箱-味全感、1ME002 1.5L 紙箱、1ME004 0.6L 紙箱、
      1MK006 1.41L紙箱- 家樂福、1SO001塑膠瓶蓋- 大、1SO0
      0228 m/m塑膠蓋、1SO003瓶蓋-5L 上期結存之數量分別列
      示為11,568只、14,623只、9,688 只、12,890只、1,337,
      074 個、4,976,474 個、92,092個，但經查原告91年度已
      經核定各式成本分析表之原物料進耗存明細表期末結存中
      並無上述原料品名規格及數量，本院核亦如被告之查核結
      果。
    (4)關於原處分卷頁438 之原料進耗存明細表部分（被告於訴
      訟中併與已經核定之91年度成本表，編為附件D 提出，附
      本院卷頁185-186 ）：被告以原告91年度已核定各類成本
      分析表之原物料進耗存明細表中，品名M 純水0044純水0.
      3L商標（數量12,000只、單價0.17元、金額2,040 元），
      於所提示新成本表之原料進耗存明細表中，品名卻變為1M
      T044 0.5L 商標－泰山（數量、單價、金額不變），上下
      期原料結轉明顯有異常，本院核被告之查核結果無誤。
    就以上補充查核結果，原告均未予具體說明，被告據此維持
    其前所為原告之營業成本不能勾稽之結論，於法有據。
  (五)再查，本件原告雖一再重新編製其成本表，惟其前所提示之
    憑證，亦多有不能與其帳簿（原物料明細帳）勾稽之情事，
    被告據此認定原告營業成本不能勾稽，於法有據，茲分別說
    明如被告如下：
    (1)關於品名「M 奈米003 0.6L奈米能量空瓶」：依原告之原
      物料明細帳中，92年11月7 日進料1,200 只、單價8.2 元
      、金額9,840 元，其傳票及原始憑證之實際品名為「奈米
      能量水0.6L紙箱」（此有相關原物料明細帳、傳票及發票
      ，經被告於訴訟中編為附件1 提出，附本院卷頁187-189
      ），經核紙箱與空瓶實為不同之原物料，原告將之混雜記
      載入帳、耗用，顯有不符。
    (2)品名「M 伊萊012 0.6L塑膠空瓶」：依原告之原物料明細
      帳中，92年11月21日進料1,600 只、單價7.6 元、金額12
      ,160元，其傳票及原始憑證之實際品名為「伊萊小水紙箱
      」（此有相關原物料明細帳、傳票及發票，經被告於訴訟
      中編為附件2 提出，附本院卷頁190-192 ），核紙箱與空
      瓶實為不同之原物料，原告將之混雜記載入帳、耗用，亦
      顯有不符。
    (3)品名「M 水之神009 0.6L塑膠空瓶」：依原告之原物料明
      細帳中，92年1 月4 日進料81,000只、單價1.5 元、金額
      121,500元及同年1 月18日進料46,000只、單價1.5 元、
      金額69,000元，其傳票及原始憑證之實際品名為「水管你
      0.6L塑膠空瓶」（此有相關原物料明細帳、傳票及發票，
      經被告於訴訟中編為附件3 提出，附本院卷頁193-200 ）
      ，核該兩者實為品牌、外觀均不同之塑膠空瓶，本應分別
      用於各種不同品牌之礦泉水，原告將之混雜記載入帳、耗
      用，顯有不符。
    (4)品名「M 水管你006 1.5L塑膠空瓶」：依原告之原物料明
      細帳中，92年6 月25日進料60,000只、單價1.7 元、金額
      102,000 元、7 月26日進料30,855只、單價1.6 元、金額
      49,368元及8 月28日進料58,883只、單價1.6 元、金額94
      ,213元，其傳票及原始憑證之實際品名均為「水管你0.6L
      塑膠空瓶」（此有相關原物料明細帳、傳票及發票，經被
      告於訴訟中編為附件4 提出，附本院卷頁201-204 ），核
      兩者實為容量不同之塑膠空瓶，本應分別用於不同容量之
      礦泉水，原告將之混雜記載入帳、耗用，顯有不符；另上
      述明細帳中，92年12月24日記載進料300,000 只、單價0.
      26元、金額78,000元，其傳票及原始憑證之實際數量為30
      ,000只，原告入帳時將之虛增270,000 只；此外，「M 水
      管你006 1.5L塑膠空瓶」之期末結存數量僅餘9 只，是以
      該品項之原料有虛增入帳及耗用數量之情形至為明顯，其
      實際耗用情形當然無法勾稽查核。
  (六)復按所謂營業成本，乃為取得營業收入所支付之代價，一般
    將「使存貨達到可銷售狀態以前之費用」均歸為存貨成本，
    而將「存貨售出並送達購買者手中所發生的推銷、運輸、管
    理」等費用，始歸為營業費用；而經營製造業者係以購入原
    料、雇用人工，將原料加工製成另一種商品，再予出售賺取
    利潤，製造成本包括直接原料、直接人工及製造費用3 大成
    本要素，易言之，所謂製造費用，係指除直接材料及直接人
    工以外，為製造各種產品所發生之一切成本或費用，其所含
    之項目，包括間接材料或物料、間接人工、廠房使用費、機
    器及工廠內各種設備之折舊、工廠各部門使用之小型工具或
    零件成本、動力費用，乃至於工人保險補助及獎金等福利措
    施。查本件原告係經營礦泉水製造業，系爭關於塑膠空瓶、
    紙箱及商標等費用之支出，分屬物料及間接製造費用之支出
    ，依上開之說明，自均應列在營業成本項下，而物料如有超
    耗情事，自得予以剔除，原告主張因屬營業費用，故不得就
    超耗部分，予以剔除，核非可採。至原告主張代工部分，惟
    查亦未見原告提示相關帳簿憑證及代工合約約載之分裝、配
    送及庫存數量之報表供核，被告未予分別核定，於法亦無不
    合。
七、綜上所述，原告之主張，均無可採，原處分關於系爭營業成
    本部分，核無違誤，訴願決定遞予維持，亦無不合，原告猶
    執前詞，訴請撤銷，於法無據，應予駁回。
據上論結，本件原告之訴為無理由，爰依行政訴訟法第98條第1
項前段，判決如主文。
中    華    民    國    97    年    1     月    31   日
                    臺北高等行政法院第五庭
                              審判長法  官  張瓊文
                                    法  官  蕭忠仁
                                    法  官  王碧芳
上為正本係照原本作成。
如不服本判決，應於送達後20日內向本院提出上訴狀並表明上訴
理由，如於本判決宣示後送達前提起上訴者，應於判決送達後20
日內補提上訴理由書（須按他造人數附繕本）。
中    華    民    國    97    年    1     月    31    日
                                    書記官  徐子嵐


司法院資訊處製作；財團法人民間司法改革基金會備份。
